ACORDAO-COMPLETO-2413692

ACÓRDÃO 6610/2020 ATA 19/2020 - SEGUNDA CÂMARA

VISTOS, relatados e discutidos estes embargos de declaração, opostos por Carlos Roberto Oliveira da Silva, ex-diretor da Secretaria de Gestão de Pessoas do Tribunal Regional do Trabalho da 1ª Região, contra o Acórdão 4409/2020-TCU-Segunda Câmara, que negou provimento a pedido de reexame em face do Acórdão 7753/2019-TCU-Segunda Câmara, o qual lhe aplicara multa em razão do descumprimento da determinação constante no subitem 9.4.2 do Acórdão 5398/2012-TCU-Segunda Câmara.
ACORDAM os ministros do Tribunal de Contas da União, reunidos em sessão da 2ª Câmara, com fundamento no art. 34 da Lei 8.443/1992 c/c o art. 287 do Regimento Interno, e ante as razões expostas pela relatora, em:
9.1. conhecer dos embargos de declaração e rejeitá-los; e
9.2. dar ciência desta deliberação ao embargante.

Embargos de declaração opostos contra acórdão que negou provimento a pedido de reexame.

Segunda Câmara

Tribunal Regional do Trabalho da 1ª Região/RJ.

3. Embargante: Carlos Roberto Oliveira da Silva (CPF XXX.435.727-XX).

13.1. Ministros presentes: Augusto Nardes (na Presidência), Aroldo Cedraz, Raimundo Carreiro e Ana Arraes (Relatora).
13.2. Ministros-Substitutos presentes: Marcos Bemquerer Costa e André Luís de Carvalho.

ACORDAO-COMPLETO-2430140

Acórdão de Relação 10958/2020 - Segunda Câmara

Acórdão de Relação

ANA ARRAES

ministra Ana Arraes.

Trata-se de embargos de declaração opostos por Carlos Roberto Oliveira da Silva, ex-diretor da Secretaria de Gestão de Pessoas do Tribunal Regional do Trabalho da 1ª Região, contra o Acórdão 4409/2020-TCU-Segunda Câmara, que negou provimento a pedido de reexame em face do Acórdão 7753/2019-TCU-Segunda Câmara, o qual lhe aplicara multa em razão do descumprimento da determinação constante no subitem 9.4.2 do Acórdão 5398/2012-TCU-Segunda Câmara. Transcrevo a seguir o recurso do embargante:
	"Carlos Roberto Oliveira da Silva, já qualificado nos autos em epígrafe, em que figura como responsável, vem, com fulcro no art. 34 da Lei 8443/92, no art. 287 do Regimento Interno do Tribunal de Contas da União (RITCU) e no § 1º do art. 489 da Lei 13.105/18 (CPC) , interpor os presentes embargos de declaração ao Acórdão 4409/2020-TCU-Segunda Câmara, que negou provimento ao pedido de reexame interposto pelo ora embargante, pelas seguintes razões:
I - Tempestividade
	O embargante foi notificado do acórdão em 16/05/2020. Protocolada a presente peça em 26/05/2020, via protocolo eletrônico, resta observado o prazo de 10 dias, disposto no art. 287, § 1º do Regimento Interno c/c Portaria-TCU 71/2020.
II - Cabimento
	Como cediço, os embargos de declaração são cabíveis para corrigir obscuridade, omissão ou contradição da decisão.
	O artigo 489 do Código de Processo Civil, de aplicação subsidiária às decisões do TCU por força do art. 298 do seu Regimento Interno, aponta a fundamentação como essencial às decisões e traça parâmetros:
Art. 489. São elementos essenciais da sentença:
 (...) 
- os fundamentos, em que o juiz analisará as questões de fato e de direito;
 (...) 
§ 1º Não se considera fundamentada qualquer decisão judicial, seja ela interlocutória, sentença ou acórdão, que:
 (...) 
IV - não enfrentar todos os argumentos deduzidos no processo capazes de, em tese, infirmar a conclusão adotada pelo julgador;
 (...) 
	A decisão em comento não abordou relevantes argumentos expendidos em sede de recurso, como se demonstrará adiante, o que caracteriza omissão a ser sanada.
	Preenchidos, assim, os requisitos intrínsecos e extrínsecos ao conhecimento e julgamento dos presentes embargos de declaração.
III - Omissão no Acórdão 4409/2020-TCU-Segunda Câmara
	O ora embargante interpôs pedido de reexame com vistas à reforma da decisão, para afastar a penalidade de multa que lhe foi imposta por descumprimento de determinação consistente na cessação de pagamento da parcela 'opção' a uma servidora aposentada.
	O pedido de reexame não foi provido, pelos seguintes fundamentos:
não acolhimento da tese de que a vantagem de opção a ser paga desde 1998 autoriza a incidência da Decisão 481/1997-TCU- Plenário, sob o fundamento de que não houve a devida formalização no Diário Oficial anteriormente a 25/10/2001;
independência do juiz em relação à corrente doutrinária e jurisprudencial dissonante;
responsabilidade do recorrente no cumprimento da decisão.
	O decisum analisou os argumentos do recorrente quanto ao direito material e ao contexto jurisprudencial, que vieram ao recurso para demonstrar a razoabilidade da dúvida quanto à melhor forma de dar cumprimento à determinação.
	Restaram não apreciadas, todavia, duas cruciais alegações:
O embargante seguiu orientação do próprio TCU, via Sefip, para o caso específico (itens 9, 18, 19 e doc 3 do recurso - fls.132/133 e 140) .
	A Secretaria de Fiscalização de Pessoal - Sefip, que é a unidade técnica do TCU que dirime dúvidas da administração de pessoal do TRT com a Corte de Contas, ao responder consulta específica orientou, conforme consta na certidão de fl. 140, para cumprimento da diligência determinada no Acórdão 5398/2012:
'emitir novo formulário SISAC contendo a parcela 'OPÇÃO 70%' ao qual efetivamente a servidora inativa faz jus desde a concessão inicial da aposentadoria, porém com esclarecimentos no campo 'GESTOR DE PESSOAL' quanto ao histórico relativo ao procedimento de formalização da referida vantagem realizado nos presentes autos, que tem por base a Decisão n° 481/97 TCU amparada pela excepcionalidade prevista no item 9.3.2 do Acórdão 2076/2005-TCU-Plenário' (...) 'quanto ao item 9.4.2, o Sr. Antonio Carlos orientou-nos que, com a elaboração do novo formulário SISAC, desnecessária a cessação dos pagamentos relativos à 'OPÇÃO 70%', porém necessário o envio de ciência à servidora inativa dos termos do Acórdão 5398/2012-TCU-Segunda Câmara'.
	O procedimento indicado na orientação supra foi adotado pelo TRT por ser plausível e por guardar consonância com as demais orientações e determinações do próprio TCU vigentes à época. Neste sentido, verifica-se decisão em sede recursal que vislumbrou uniformização do procedimento para os casos análogos, Acórdão 3120/2010-TCU-Segunda Câmara, bem como orientação geral do TCU ao Gestor de Pessoal quanto aos atos que se encontravam na mesma situação (doc. 2 do recurso - fl. 138) .
	Como repisado, a orientação da Corte de Contas é elemento substancial para justificar a conduta do embargante, posto que, ao buscar orientações técnicas e sanar dúvidas, pautou-se pelos princípios da boa fé, da isonomia nos procedimentos, da racionalidade no uso dos recursos públicos e da própria segurança jurídica. Tais valores são norteadores da atuação do TCU em sua função fiscalizadora e foram também prestigiados no Acórdão 3120/2010 (item 12 do recurso) .
b) O erro acaso existente é escusável (item 20 - fl. 134) .
	O recorrente sustentou que a dispensa da devolução de valores pela servidora cujo ato de alteração de aposentadoria havia sido julgado ilegal demonstra que a Corte de Contas concluiu que se trata de erro escusável, posto que esta é uma das condições para a dispensa da devolução de valores irregularmente recebidos, à luz da Súmula TCU 249, in verbis:
É dispensada a reposição de importâncias indevidamente percebidas, de boa-fé, por servidores ativos e inativos, e pensionistas, em virtude de erro escusável de interpretação de lei por parte do órgão/entidade, ou por parte de autoridade legalmente investida em função de orientação e supervisão, à vista da presunção de legalidade do ato administrativo e do caráter alimentar das parcelas salariais.
	Ainda que o Tribunal de Contas tenha concluído que houve erro, a alegação de que a autorização para a não devolução de valores carreia à conclusão de que o erro foi escusável, não punível, deve ser expressamente analisada, por ser capaz de infirmar a decisão.
	Assim, por força do art. 489, § 2º, IV, do CPC, necessário o aperfeiçoamento da decisão, com pronunciamento da Corte sobre haver o embargante seguido orientação do TCU e tratar-se de erro escusável.
	Ao fim, acolhido o efeito modificativo da decisão destes embargos, espera ver afastada a culpabilidade e a consequente penalização. Na remota hipótese de manutenção da multa, ver acolhido o pedido alternativo do recurso de reexame. 
III - Pedido
	Diante do exposto, requer:
1 - sejam conhecidos e acolhidos os presentes embargos de declaração, e suprida a omissão apontada;
2 - sejam reconhecidos os efeitos infringentes da decisão destes embargos de declaração para dar provimento ao pedido de reexame, com afastamento da multa ou, caso mantida, redução ao patamar mínimo."
É o relatório.

não há.

Não atuou.

EMBARGOS DE DECLARAÇÃO EM PEDIDO DE REEXAME. APOSENTADORIA. DESCUMPRIMENTO INJUSTIFICADO DE DETERMINAÇÃO DESTE TRIBUNAL. APLICAÇÃO DE MULTA. ALEGAÇÕES DE OMISSÕES NÃO CONFIRMADAS. CONHECIMENTO. REJEIÇÃO. CIÊNCIA.

APOSENTADORIA (APOS)

não atuou.

Atendidos os requisitos de admissibilidade, cabe conhecer dos embargos de declaração opostos por Carlos Roberto Oliveira da Silva, ex-diretor da Secretaria de Gestão de Pessoas do Tribunal Regional do Trabalho da 1ª Região, contra o Acórdão 4409/2020-TCU-Segunda Câmara, que negou provimento a seu pedido de reexame.
2.	O Acórdão 5398/2012-TCU-Segunda Câmara julgou ilegal o ato de alteração de aposentadoria de Celina Gomes de Figueiredo, ex-servidora do TRT-1, que incluiu a parcela "opção" em seus proventos, em razão de a interessada não ter preenchido, até 18/1/1995, os pressupostos temporais do art. 193 da Lei 8.112/1990 (exercício de função comissionada por cinco anos consecutivos ou dez interpolados) e tampouco haver se enquadrado na ressalva prevista no subitem 9.3.2 do Acórdão 2076/2005-TCU-Plenário, uma vez que o ato de aposentação não foi publicado na imprensa oficial até 25/10/2001. O subitem 9.4.2 do Acórdão 5398/2012-TCU-Segunda Câmara determinou ao TRT-1:
"9.4.2. faça cessar os pagamentos relativos ao ato considerado ilegal, sob pena de responsabilidade solidária da autoridade administrativa omissa, ante o disposto nos arts. 71, inciso IX, da Constituição Federal, e art. 262, caput, do Regimento Interno deste Tribunal;"
3.	Foi então emitido pela unidade jurisdicionada novo ato de alteração, contudo, novamente, contendo a vantagem "opção". O embargante, pois, foi chamado em audiência para justificar o não cumprimento do decisum. Como não foi exitoso em seus esclarecimentos, o Tribunal, mediante o Acórdão 7753/2019-TCU-Segunda Câmara, aplicou-lhe multa; o recorrente teve o pedido de reexame contra essa decisão não provido pelo Acórdão 4409/2020-TCU-Segunda Câmara e, nesta fase processual, opõe os presentes embargos. 
4.	Quanto ao mérito, esclareço, inicialmente, que o objetivo da via recursal eleita é integrar o acórdão por meio de saneamento de eventuais obscuridades, omissões ou contradições internas a decisão embargada. Tal expediente não se presta a examinar novos argumentos, reexaminar argumentos já refutados ou promover a uniformização com outros julgados do TCU.
5.	Carlos Roberto Oliveira da Silva apresentou as seguintes alegações: 
	(i) seguiu orientação do próprio TCU, a partir da Secretaria de Fiscalização de Pessoal - Sefip, para o caso específico;
	(ii) o erro, acaso existente, seria escusável.
6.	O embargante, por meio do documento acostado à peça 28, p. 11, afirmou que obteve orientações da Sefip, mediante contato telefônico, no sentido de "emitir novo formulário SISAC contendo a parcela 'OPÇÃO 70%' ao qual efetivamente a servidora inativa faz jus desde a concessão inicial da aposentadoria, porém com esclarecimentos no campo 'gestor de pessoal' quanto ao histórico relativo ao procedimento de formalização da referida vantagem realizado nos presentes autos, que tem por base a Decisão n° 481/97 TCU amparada pela excepcionalidade prevista no item 9.3.2 do Acórdão 2076/2005-TCU-Plenário". Aduziu que, segundo a unidade técnica, era desnecessária a cessação dos pagamentos relativos à Opção 70%, porém necessário o envio à servidora inativa de ciência dos termos do Acórdão 5398/2012-TCU-Segunda Câmara.
7.	Esclareço ao recorrente que orientações obtidas via telefone não são capazes de sobrepor determinação desta Corte nem justificar o seu descumprimento. O subitem 9.4.2 do Acórdão 5398/2012-TCU-Segunda Câmara foi cristalino quanto à necessidade de cessação dos pagamentos relativos ao ato considerado ilegal. 
8.	Quanto ao argumento de que o erro seria escusável com base na dispensa da devolução de valores pela servidora consubstanciada na aplicação da Súmula TCU 249, isso em nada se relaciona com o descumprimento de determinação deste Tribunal pelo embargante. Os pagamentos a Celina Gomes de Figueiredo deveriam ter sido cessados, e um novo ato, emitido pelo órgão de origem, livre da irregularidade apontada. Todavia, o novo ato, novamente, apresentou a vantagem "opção", considerada ilegal; tal erro não se mostra escusável.
9.	Assim, não verifico nenhuma omissão no julgado recorrido, de modo que ele deve ser mantido em seus exatos termos.
Diante do exposto, rejeito os presentes embargos de declaração e voto por que este Tribunal adote a minuta de acórdão que ora submeto à 2ª Câmara.
TCU, Sala das Sessões Ministro Luciano Brandão Alves de Souza, em 16 de junho de 2020.
ANA ARRAES 
Relatora